【裁判字號】    97,上訴,694
【裁判日期】    970619
【裁判案由】    殺人未遂
【裁判全文】
臺灣高等法院高雄分院刑事判決         97年度上訴字第694號
上  訴  人
即  被  告  甲○○
指定辯護人  本院公設辯護人  李佩娟
上列上訴人因殺人未遂案件，不服臺灣高雄地方法院96年度訴字
第5277號中華民國97年3 月10日第一審判決（起訴案號：臺灣高
雄地方法院檢察署96年度偵字第31268 號），提起上訴，本院判
決如下：
     主  文
上訴駁回。
     事  實
一、甲○○於民國96年11月3 日晚上7 時許，在高雄市○○區○
    ○路與店中路口檳榔攤，見其友人陳豐讚與丙○○、梁靜怡
    在該處飲酒，乃自行加入酒局內一同飲酒，席間因細故與丙
    ○○發生口角，陳豐讚遂要求甲○○返家，甲○○返家後持
    其父所有之生魚片刀1 把預藏手中，於當日晚上7 時30分許
    返回上開檳榔攤，見丙○○與他人在談天無預防之際，竟基
    於殺人之犯意，持生魚片刀往丙○○腹部猛刺一刀，丙○○
    因此受有腹部穿刺傷併胃穿孔、結腸血管破裂、內臟外露等
    傷害，嗣甲○○持刀再欲逼近丙○○時，為梁靜怡、陳豐讚
    先後制止而未遂，並經警當場逮捕，丙○○經送醫急救後修
    補臟器並住院十餘天後始倖免於難。
二、案經丙○○訴由高雄市政府警察局小港分局報請臺灣高雄地
    方法院檢察署檢察官偵查起訴。
     理  由
壹、程序部分：
一、按被告以外之人於偵查中向檢察官所為陳述，除顯有不可信
    之情況者外，得為證據，刑事訴訟法第159 條之1 第2 項定
    有明文。本件證人即告訴人丙○○、證人梁靜怡、陳豐讚於
    檢察官偵查中具結後所為之陳述，並無何顯不可信之情況，
    依上說明，其於偵查中之證言自均具有證據能力。
二、按被告以外之人（包括證人、鑑定人、告訴人、被害人及共
    同被告等）於審判外之陳述雖不符刑事訴訟法第159 條之1
    至之4 等4 條之規定，而經當事人於審判程序同意作為證據
    ，法院審酌該言詞陳述或書面陳述作成時之情況，認為適當
    者，得為證據。而當事人、代理人或辯護人於法院調查證據
    時，知有前項不得為證據之情形，而未於言詞辯論終結前聲
    明異議者，視為有前項之同意，刑事訴訟法第159 條之5 定
    有明文。查卷附之高雄市政府警察局小港分局搜索扣押筆錄
    、扣押物品目錄表、高雄市立小港醫院96年11月3 日診斷證
    明書、96年11月6 日甲種診斷證明書及97年1 月30日高醫港
    密字第0970000173號函等書證，其性質雖屬傳聞證據，且當
    事人均已知上述證據乃傳聞證據，而未於言詞辯論終結前聲
    明異議，本院審酌上開證據與本案犯罪事實具有關連性且無
    不當取得之情形，認為以之作為本案之證據亦屬適當，揆諸
    前開規定，上開書證均應具有證據能力。
貳、實體部分：
一、訊據上訴人即被告甲○○固坦承在上開時、地與告訴人丙○
    ○酒後發生口角後，隨即返家攜帶生魚片刀而回到上開檳榔
    攤之事實，惟矢口否認有何殺人未遂之犯行，辯稱：係告訴
    人恐嚇將對其不利，其方返家攜帶生魚片刀以防身，後來其
    認為告訴人氣已消，所以又返回現場，回到現場後，因告訴
    人持酒瓶朝其衝過來作勢要毆打，其一時情急才將生魚片刀
    拿出來，結果告訴人的身體因朝生魚片刀靠過去而刺進腹部
    ，是其沒有殺人之故意云云。
二、經查：
  (一)被告甲○○於96年11月3 日晚上7 時許，在高雄市○○區○
    ○路與店中路口檳榔攤，見友人即證人陳豐讚與告訴人丙○
    ○、證人梁靜怡在該處飲酒，就自行加入酒局內一同飲酒，
    席間因細故與告訴人發生口角，證人陳豐讚遂要求被告返家
    ，而被告返家後即持生魚片刀預藏手中，於當日晚上7 時30
    分許返回上開檳榔攤之事實，為被告自承在卷，核與證人即
    告訴人丙○○、證人梁靜怡、陳豐讚於原審審理時之證述相
    符。而證人丙○○遭被告所持有之上開生魚片刀刺進其腹部
    ，因此受有腹部穿刺傷併胃穿孔、結腸血管破裂、內臟外露
    等傷害，經送醫急救後修補臟器並住院十餘天後而倖免於難
    之事實，業經證人丙○○、梁靜怡在原審法院審理時證述綦
    祥，且為被告所不爭執，並有高雄市立小港醫院96年11月3
    日診斷證明書、96年11月6 日甲種診斷證明書附卷可稽，及
    生魚片刀1 把扣案足憑，是此部分之事實，堪以認定。
  (二)又被告返回上開檳榔攤後，見被害人丙○○與他人在談天無
    預防之際，持上開生魚片刀往被害人丙○○腹部猛刺一刀，
    使其因此受有上開傷勢，嗣為證人梁靜怡、陳豐讚先後制止
    ，並經警當場逮捕之事實，業據證人丙○○於原審法院審理
    時證述：當天其與被告發生口角後，陳豐讚就叫被告離開，
    被告當時有先離開檳榔攤，之後被告何時回檳榔攤其不清楚
    ，後來其與另1 名阿伯站著聊天時，被告就持刀刺進其腹部
    ，口中並稱「你很行是不是」，之後被告又要向其靠近時，
    其妻梁靜怡有向前阻擋，被告又稱「換你了是不是」等語明
    確（參原審法院卷第70～72頁），經核與證人梁靜怡於原審
    法院審理時證述：當天被告與丙○○口角後有先離開檳榔攤
    ，之後其因聽見丙○○之叫聲方轉頭去看，才發現丙○○有
    受傷且快要昏倒，而被告還有一直想要靠近丙○○之動作，
    其便向前去阻擋被告並詢問被告為何刺傷丙○○時，被告回
    其一句「現在換你嗎」，此時被告手上仍持有刀子，動作很
    像是要讓丙○○死的樣子，後來陳豐讚有前來阻止被告等語
    （參原審法院卷第74～78頁）相符，亦與證人陳豐讚於原審
    法院審理時證稱：其因被告在檳榔攤喝酒後很吵，故將被告
    趕走，被告什麼時候又回檳榔攤其並不清楚，是後來聽到丙
    ○○大叫「好痛好痛」，其便轉過頭看，發現丙○○倒在地
    上，且被告站在旁邊，其便向前推開被告，叫被告不要走，
    並叫救護車將丙○○送醫等語相合（參原審法院卷第93、94
    頁），衡以證人丙○○、梁靜怡、陳豐讚於偵查、原審法院
    審理時之證述一致，互核相符，且證人丙○○、梁靜怡與被
    告素無仇怨，當無甘冒偽證之風險而設詞誣陷被告之理。雖
    被告辯稱：其回檳榔攤後正與陳豐讚談話時，因丙○○持酒
    瓶朝其衝過來作勢要毆打，其一時情急才將生魚片刀拿出來
    ，結果丙○○的身體因朝生魚片刀靠過去而刺進腹部云云。
    惟證人丙○○於原審法院審理時證稱：其不知被告何時回檳
    榔攤的，亦未持酒瓶衝向被告等語（參原審法院卷第70、71
    頁），證人梁靜怡亦證稱：丙○○被刺當時正與1 名男子談
    話，其手上並無拿任何酒瓶等語（參原審法院卷第76頁），
    而證人陳豐讚則證稱：其不知被告後來何時又回到檳榔攤，
    亦未與被告談話等語（參原審法院卷第94頁），顯見當時證
    人丙○○、陳豐讚均不知被告去而復返一事，則證人丙○○
    既未發覺被告返回現場，其又如何持酒瓶衝向被告？再參以
    被告自承：其因害怕丙○○對其不利，故返家拿生魚片刀防
    身等語（參原審法院卷第10頁），衡之常理，倘證人丙○○
    真欲對被告不利，則被告對證人丙○○避之猶恐不及，又豈
    有於短短不到1 小時內，返家持生魚片刀又返回先前與證人
    丙○○衝突現場之理？益徵證人丙○○、梁靜怡、陳豐讚此
    部分之證言信而有據，故被告上開所辯，顯係事後卸責之詞
    ，不足採信。
  (三)至被告之辯護人為被告辯稱：被告攻擊證人丙○○後，並無
    繼續攻擊或阻止證人丙○○送醫云云。且證人陳豐讚亦證稱
    ：其見丙○○倒地後，被告並沒有要繼續攻擊丙○○，因被
    告已經愣在當場，且被告亦無逃走的動作等語（參原審法院
    卷第93頁）。然被告於刺傷證人丙○○後，猶持刀再欲逼近
    證人丙○○之事實，業據證人丙○○於原審法院審理時證稱
    ：被告持刀刺進其腹部後，又要向其靠近時，其妻梁靜怡有
    向前阻擋，被告有對梁靜怡稱「換你了是不是」等語明確（
    參原審法院卷第71頁），核與證人梁靜怡於原審法院審理時
    證稱：其因聽見丙○○之叫聲方轉頭去看，才發現丙○○有
    受傷且快要昏倒，而被告還有一直想要靠近丙○○之動作，
    其便向前去阻擋被告並詢問被告為何刺傷丙○○時，被告回
    其一句「現在換你嗎」，此時被告手上仍持有刀子，動作很
    像是要讓丙○○死的樣子，後來陳豐讚有前來阻止被告等語
    （參原審法院卷第75～78頁）相符。另本院細譯證人丙○○
    、梁靜怡、陳豐讚上開證述，認證人梁靜怡發現證人丙○○
    受傷時而向前阻擋被告時，此時證人丙○○尚未完全倒地，
    此即與證人陳豐讚證述其發現證人丙○○受傷時，證人丙○
    ○已倒在地上之情節有些許時間上之落差，再參以證人陳豐
    讚證述其係聽到證人丙○○叫聲後才轉頭看到證人丙○○倒
    地等情以觀，則證人陳豐讚當此之際必不知證人丙○○發生
    何事，衡情其視線當聚焦於證人丙○○身上，是證人陳豐讚
    未及見聞在旁之被告欲逼近證人丙○○而遭證人梁靜怡阻擋
    之情，亦屬事理之常，自不能僅以證人陳豐讚證述其未看見
    被告有逼近證人丙○○等語，即為有利於被告之認定，故被
    告之辯護人上開所辯，亦不足取。
  (四)按刑法殺人未遂與傷害之區別，應視加害人有無殺意為斷，
    而判斷行為人是否具有殺人故意，雖被害人受傷部位、傷痕
    之多寡、是否為致命部位、受傷之程度、下手輕重、兇器種
    類及行為人與被害人間關係等，不能據為認定有無殺意之唯
    一標準，但加害人之下手情形如何，於審究犯意方面，仍不
    失為重要參考資料，有最高法院20年非字第10 4號判例可參
    。查腰、腹部等部位，或為重要臟器所在，或為靜、動脈等
    重要血管密集之處，如以利器攻擊該部位，將會造成死亡之
    結果。而扣案之生魚片刀，刀刃長25.5公分、木製刀柄長12
    公分（全長37.5公分）、刀刃寬4 公分、刀刃部分為鐵製、
    質地堅硬、刀鋒銳利，此有原審法院勘驗筆錄（參原審法院
    卷第99頁）及扣案生魚片刀照片2 張在卷可按（參警卷第19
    頁）。本件被告與被害人丙○○素無仇隙，竟僅因與之口角
    後，即返家持上開生魚片刀返回檳榔攤，並趁被害人不注意
    之時用力朝被害人腹部刺入，致被害人受有前揭傷害等情，
    已如上述，且觀之被害人傷勢，其腹部左側穿刺傷口長3 公
    分、寬2 公分，深及腹腔並有腸繫膜外露、內臟外露現象，
    造成貳處胃穿孔及中大腸動脈斷裂，若無緊急手術，必定死
    亡等情，有高雄市立小港醫院97年1 月30日高醫港秘字第09
    70000173號函附卷可憑，可見被告持刀刺殺被害人丙○○之
    用力甚猛；再佐以被告刺傷被害人腹部時，口裡猶稱「你很
    行是不是」，且於被害人受傷將倒地之時，尚有持刀逼近被
    害人之舉動，嗣於證人梁靜怡向前阻擋之際，竟仍持刀對證
    人梁靜怡咆嘯「現在換你嗎」等字眼，足認被告對被害人殺
    意甚堅，其實施加害行為時，有使人喪失生命之殺人故意至
    明。
  (五)被告雖又辯稱：被告於事後在現場靜待警方處理，應認為已
    符合自首規定云云，然查證人乙○○於本院審理中證稱：「
    （當時他有殺人自首的意思嗎？）他當時只是說他有持刀殺
    害丙○○。當時我們不知道嫌疑人是誰，有詢問旁邊的人。
    」，「當時很多人在那邊，嫌疑人也在現場，他自己有走出
    來，但是他旁邊的人有先指嫌疑犯是他。」，「（你到現場
    處理時，是聽旁邊的人說他是嫌疑人，還是他自己先走出來
    說是他殺人的？）我們先到現場去問，何人拿刀殺人，旁邊
    的人指他，他才過來承認是他殺的人。」（見97年6 月12日
    審判筆錄），足見被告是於警員先發覺其犯罪後始承認殺人
    未遂，核與刑法自首之規定不符，自無從依自首之規定減輕
    其刑。
  (六)綜上所述，被告上開所辯，顯係事後卸責之詞，不足採信。
    本件事證明確，被告殺人未遂犯行，堪以認定。
三、核被告所為，係犯刑法第271 條第2 項、第1 項之殺人未遂
    罪。其已著手於殺人行為之實行，而未致死亡之結果，為未
    遂犯，爰依刑法第25條第2 項之規定減輕其刑。
四、原審因依刑法第271 條第2 項、第1 項、第25條第2 項之規
    定，並審酌被告僅因細故，妄下毒手，持刀殺害被害人，致
    被害人受有前開嚴重之傷害，造成被害人身心之鉅大創傷與
    恐懼，所為實屬不該；且犯後猶矢口否認犯行，毫無悔意，
    及其動機僅因口角、手段係持鋒利之生魚片刀刺殺被害人腹
    部且迄今仍未與被害人達成和解等一切情狀，量處有期徒刑
    8 年。併敘明公訴人雖請求判處有期徒刑7 年，然審酌上述
    情況，認以量處有期徒刑8 年，較為適當，以及扣案之生魚
    片刀1 把，雖為被告用以犯罪之工具，惟係被告之父親所購
    買，並非其所有之物，業據其供明在卷（參原審法院卷第99
    頁），爰不另予宣告沒收。認事用法，核無不合，量刑亦屬
    妥適。被告上訴意旨，仍執前詞，否認有殺人之犯意，指摘
    原判決不當，為無理由，應予駁回。
據上論結，應依刑事訴訟法第368條，判決如主文。
本案經檢察官林應華到庭執行職務。
中    華    民    國    97    年    6     月    19    日
                  刑事第五庭    審判長法  官  曾永宗
                                      法  官  王伯文
                                      法  官  任森銓
以上正本證明與原本無異。
如不服本判決應於收受本判決後10日內向本院提出上訴書狀，其
未敘述上訴理由者，並得於提起上訴後10日內向本院補提理由書
狀（應附繕本）「切勿逕送上級法院」。
中    華    民    國    97    年    6     月    19    日
                                      書記官  廖素珍
附錄本判決論罪科刑法條：
中華民國刑法第271 條
（普通殺人罪）
殺人者，處死刑、無期徒刑或10年以上有期徒刑。
前項之未遂犯罰之。
預備犯第1 項之罪者，處2 年以下有期徒刑。


司法院資訊處製作；財團法人民間司法改革基金會備份。
